Inventaris van de archieven van de instanties belast met de schattingen voor de Grondbelasting in Zuid-Holland, 1873-1958
Nationaal Archief, Den Haag
Instanties belast met de Schattingen voor de Grondbelasting in Zuid-Holland
Grondbelasting ZH
1873-1958
35467
23.00 meter; 864 inventarisnummers.
Normale geschreven, getypte en gedrukte documenten.
Nationaal Archief, Den Haag
Ministerie van Financiën / Administratie der Directe Belastingen / Controles der directe belastingen en van het Kadaster (1874-1907)
Ministerie van Financiën / Administratie der Directe Belastingen / Controles van de grondbelasting (1907-1950)
Ministerie van Financiën / Administratie der Directe Belastingen / Inspecties der Registratie en Successie (1950-1958)
Dit archief bevat stukken betreffende algemene herzieningen van de grondbelasting, welke zijn geordend op basis van de jaren waarin deze herzieningen plaatsvonden. De stukken betreffen de uitkomsten van deze herzieningen, geordend op gemeente.Voorts bevat dit archief overige stukken, zoals bijvoorbeeld staten van registers van bezwaarschriften tegen de bepaling der belastbare opbrengst en verzoekschriften om herschatting.
Archiefvorming
Geschiedenis van de archiefvormer
ORGANISATIE
De grondbelasting is een heffing op de gebruikswaarde van onroerend goed. Onroerend goed werd sinds het begin van de 19e eeuw onderscheiden in gebouwde eigendommen (huizen e.d.) en ongebouwde eigendommen (weilanden,bouwlanden,bossen e.d.). De totstandkoming van het Kadaster in 1832 maakte voor geheel Nederland een gelijke wijze van heffing van de grondbelasting mogelijk. De door het Kadaster verzamelde gegevens over grootte en kwaliteit van elk perceel leverden de grondslag voor de heffing van de grondbelasting. Tussen Kadaster en grondbelasting is dus een nauw verband.
Na de opheffing van de kantoren van de provinciale bewaringen van het kadaster werd een deel van de werkzaamheden overgenomen door de Controles der directe belastingen en van het Kadaster, vanaf 1907 Controles van de grondbelasting genoemd.
Een samenvatting van alle vigerende bepalingen inzake de grondbelasting gaf de Wet van 26 mei 1870 (Staatsblad 82).
A. Soutendijk, De Hypothecaire en kadastrale boekhouding, deel II (Tiel 1916) blz.533 e.v. Zie ook de toelichtingen in het Bijvoegsel Staatsblad 1870 nrs.294,304,305 en met name 306 ("Instructie betreffende den loop en de behandeling der stukken..").
Omdat de in deze inventaris beschreven archivalia overwegend de algemene herzieningen van de grondbelasting uit de periode 1873 tot 1904 betreffen, wordt hierna voornamelijk ingegaan op het werk van de respectievelijke herzieningscommissies. Na 1904 bleven verdere algemene herzieningen achterwege.
Herziening van 1873
De wet van 1870 schreef in artikel 59 voor, dat de belastbare opbrengst van de gebouwde eigendommen vóór 1 jan. 1875 diende te worden herzien en dat vervolgens elke twintig jaar een nieuwe herziening moest plaats vinden.
In artikel 2 van de Wet van 22 juli 1873 (Staatsblad 116) werd onder belastbare opbrengst verstaan de jaarlijkse onzuivere huurwaarde. Deze huurwaarde werd bepaald naar de gemiddelde huurprijs over de jaren 1866-1872. Was de huurprijs niet bekend, dan werd de huurwaarde bepaald door vergelijking met een ander gebouwd eigendom van dezelfde soort. Eventueel kon men uitgaan van een maatstaf van 6% van de laatste verkoopprijs in de jaren 1868-1872 van het desbetreffende pand dan wel van een vergelijkbaar pand. In elke Controle der directe belastingen werd een commissie ingesteld, die in de jaren 1874-1875 de schattingen verrichtte. Nog in 1875 konden de uitkomsten in kadastrale registers worden verwerkt.
Soutendijk, a.w. II p.130-131. In 1876 zijn de resultaten van de herziening gepubliceerd door het Departement van Financiën: Statistiek van het Koninkrijk der Nederlanden. Uitkomsten der herziening van de belastbare opbrengst der gebouwde eigendommen krachtens de wet van 22 juli 1873 ('s-Gravenhage 1876).
Herziening van 1879
De herziening van de belastbare opbrengst der ongebouwde eigendommen werd geregeld door de Wet van 25 april 1879 (Staatsblad 89). Als belastbare opbrengst gold de jaarlijkse zuivere pacht- of huurwaarde, berekend over het gemiddelde van de jaren 1877-1881. Bij eigendommen waarbij verpachtingen of verhuur gewoonlijk niet plaats vond, werd de pacht-of huurwaarde berekend naar de opbrengst van de produktie in de laatste zeven jaren, verminderd met de kosten van onderhoud. Eventueel kon men vergelijken met een naburig perceel van eenzelfde kwaliteit. Bepaalde eigendommen waren op grond van de artikelen 25 en 34-36 van de Wet van 1870 (S.82) uitgezonderd.
Soutendijk, a.w. II blz.132-134.
Onder supervisie van een Hoofdcommissie werden een 35-tal districtscommissies ingesteld, die voorjaar 1882 met het schattingswerk aanvingen. Zuid-Holland was verdeeld in vier schattingsdistricten, nl. 's-Gravenhage (onderdelen: Leiden, 's-Gravenhage en Delft), Rotterdam (onderdelen: Woubrugge, Zoetermeer, Gouda en Rotterdam), Dordrecht (onderdelen: Gorinchem. Schoonhoven en Vianen) en Brielle (onderdelen: Brielle, IJsselmonde, Oud-Beijerland en Sommelsdijk).
Voor een opgave van de gemeenten per district zie het Verslag van de Hoofdcommissie blz.21-23: in inv.nr.386.
De commissies kregen de beschikking over kopieën van kadastrale kaarten, die speciaal voor de herschatting waren vervaardigd, en over registers waarin alle percelen met hun kadastrale aanduiding, grootte en eigenaren waren vermeld. Kaarten én registers werden in de jaren circa 1882 t/m 1889 bijgehouden. De commissies gingen in eerste instantie uit van een representatieve steekproef: van bepaalde percelen bepaalde men de "schaal van schatting" teneinde als "type" (voorbeeld) te dienen voor de schatting van de overige percelen.
In 1889 was de herzieningsoperatie voltooid, waarna in 1890 in twee delen verschenen de gedrukte "Verslagen van de hoofdcommissie voor de herziening der belastbare opbrengst van de ongebouwde eigendommen" ('s-Gravenhage, 1890). Over de werkwijze van de commissies in de districten, de door hen opgestelde staten en registers zijn veel gegevens opgenomen in de "Handleiding bij de werkzaamheden" die op blz. 37-47 van de Verslagen is gepubliceerd.
Herziening van 1897-1904.
Bij de Wet van 2 mei 1897 (S.124) werd een nieuwe herziening geregeld van de belastbare opbrengst van de gebouwde eigendommen. Ook nu werd het schattingswerk, onder supervisie van een Hoofdcommissie, opgedragen aan districtscommissies. In Zuid-Holland waren twaalf districten n.1. Alphen, Brielle, Delft, Dordrecht, Gorinchem, Gouda, 's-Gravenhage I en II, Leiden, Rotterdam I en II, Schiedam.
Voor een opgave van de gemeenten per district zie het Bijvoegsel Staatscourant 7 en 8 nov.1897 nr.262: in inv.nr.830.
In afwijking van de herziening van 1873, die schatting volgens een uniforme grondslag kende, ging de wet van 1897 uit van drie categorieën gebouwde eigendommen, die op verschillende wijze werden geschat:
boerderijen: 1,5 % van de stichtingskosten
fabrieken e.d.: 6 % van de verkoopwaarde (jaren 1892-1896)
overige (vnl. woonhuizen): gemiddelde jaarlijkse huurwaarde (jaren 1892-1896).
De bepaling wat nu wel en niet onder een boerderij moest worden verstaan i.v.m. de combinatie woning + bedrijf, leverde veel problemen op, reden waarom de Hoofdcommissie pas in 1902 haar eindverslag kom inleveren.
Handelingen Tweede Kamer 1902-1903 stuk 134. Over de herziening van 1897/1904 zie ook Soutendijk, a.w. deel II blz.134-140.
Naar aanleiding van de behandeling van dit verslag in de Kamer kwam het tot de Wet van 11 jan. 1904 (S.5), die een wijziging bracht in de wijze van schatting van boerderijen. Het woongedeelte werd nu apart geschat naar de gemiddelde jaarlijkse huurwaarde, dan wel naar 3% van de koopwaarde; bij stallen, werkplaatsen e.d. ging men uit van 1,5 % van de stichtingskosten.
De herziening van 1897-1904 leverde dan ook twee series Uitkomsten op, één op grond van de Wet van 1897 en één op grond van de Wet van 1904. Met ingang van 1908 vond de heffing volgens de nieuwe schattingen plaats.
Geschiedenis van het archiefbeheer
De stukken zijn afkomstig van verschillende instanties die zich bezig hielden met de inning van de grondbelasting, welke taak in de jaren 1950 is overgegaan van de Controles der grondbelasting op de Inspecties der Registratie en Successie. In zekere zin zijn de archieven van de commissies, die belast waren met de algemene herzieningen van de grondbelasting van 1873, 1897 en 1897-1904, als gedeponeerde archieven te beschouwen.
Vrijwel alle hierna beschreven archiefbescheiden betreffende de grondbelasting zijn in een aantal zendingen in de jaren 1983 t/m 1987 aan het Rijksarchief in Zuid-Holland overgedragen door de Inspecties der Registratie en Successie te Dordrecht,Leiden en Rotterdam via het Centraal Archief der rijksbelastingen te Apeldoorn.
De rechtstitel is (nog) onbekend
De verwerving van het archief
Het archief is krachtens bepalingen van de Archiefwet overgebracht.
Inhoud en structuur van het archief
3.06
Selectie en vernietiging
Een vrij omvangrijk gedeelte van de archivalia is vernietigd: het betreft hier voornamelijk veld- en zakboekjes en andere stukken waarvan de inhoud later is verwerkt in andere (wél bewaarde) staten of registers.
Ordening van het archief
De in de onderhavige inventaris beschreven archivalia betreffen in grote meerderheid de algemene herzieningen van de grondbelasting uit de jaren 1873-1904. Hierbinnen zijn de registers met de zogenaamde Uitkomsten het meest van belang. Zie onderstaande afbeeldingen:
Per kadastrale gemeente werd zo'n register aangelegd, bij grotere gemeenten had men er meer nodig. Elk register is onderverdeeld per sectie. Een sectie is een gedeelte van een kadastrale gemeente, aangeduid met een letter (A, B etc). Het kan voorkomen dat een sectie die bv. in 1873 nog bestond in een later jaar niet meer onder die letter terugkeert: die sectie heeft dan een andere letteraanduiding gekregen (bv. sectie A wordt later secties G en H), maar het kan ook zijn dat het gebied is overgegaan naar een aangrenzende gemeente, omdat, regelmatig kleine gemeenten in Zuid-Holland geannexeerd werden door naburige grotere gemeenten.
Binnen een sectie zijn de afzonderlijke percelen numeriek ingeschreven: A1, A2 etc. Daarbij valt het op, dat menig nummer is overgeslagen. Het betreft dan vervallen perceelnummers van percelen die in de loop der jaren zijn gesplitst of samengevoegd en vervolgens (met een hoog nummer) zijn hernummerd. Bij de Uitkomsten van de herzieningen-gebouwd van 1873 en 1897-1904 zal de meerderheid van de overgeslagen nummers uiteraard de ongebouwde percelen betreffen.
De registers met de Uitkomsten bevatten per perceel ondermeer opgaven over de grootte (alleen in de Uitkomsten-1879), het soort eigendom (woonhuis, weiland, bos e.d.), de belastbare opbrengst en de naam van de eigenaar.
Daarbij dient te worden opgemerkt, dat de Uitkomsten van 1873 en 1897-1904 alleen de gebouwde percelen betreffen. Hoewel de herziening van 1879 alleen de ongebouwde eigendommen betrof, bevatten de Uitkomsten van die herziening gegevens over zowel de ongebouwde als de gebouwde percelen; de reden daarvan is, dat de ondergrond van de gebouwde percelen meetelde voor de belastbare opbrengst ongebouwd. Het valt op, dat in de Uitkomsten van 1879 voor de aanduiding van de eigenaar twee kolommen (12 en 13) zijn gereserveerd: als in kolom 12 de naam is doorgestreept, vinden we in kolom 13 de naam van de nieuwe eigenaar (omdat deze herziening circa negen jaar in beslag nam, verwisselde menig perceel in die jaren van eigenaar).
De Uitkomsten van 1879 dienen bij voorkeur te worden geraadpleegd samen met de in de jaren-1880 opgemaakte plans grondbelasting. Daarop kan men nagaan waar de gezochte percelen precies zijn gelegen. Deze plans berusten bij de afdeling Kaarten en Tekeningen van het Algemeen Rijksarchief.
Het exacte jaar van deze plans is wat moeilijk te bepalen: op de keerzijde van de plans is als regel vermeld in welk jaar de kaart is opgemaakt (meestal 1881-1882) en tot welk jaar aanvullingen en wijzigingen zijn verwerkt (meestal tot 1887 à 1889).
Men kan de Uitkomsten vergelijken met andere bronnen zoals:
de Oorspronkelijk Aanwijzende Tafels van 1832 (in archief Inspecteur van het Kadaster; microfiches van de OAT en van de bijbehorende minuutplans berusten op de afdeling Kaarten en Tekeningen). Men kan aldus nagaan welke wijzigingen zich voordeden bij het gebruik, de verkaveling, de belastbare opbrengst e.d.
de kadastrale legger: de kolommen 1 en/of 2 van de Uitkomsten verwijzen naar het artikelnummer in de kadastrale legger; in de legger wordt onder dit nummer een overzicht gegeven van alle eigendommen van een bepaalde eigenaar in een kadastrale gemeente (de leggers berusten bij de Dienst van het KADOR)
het Bevolkingsregister: in de Uitkomsten van 1873 (kolom 7) en die van 1897 (kolom 8)" wordt verwezen naar straat- of wijknummer, aan de hand waarvan gezocht kan worden in het Bevolkingsregister, dat meestal ook per straat of wijk is ingericht (de bevolkingsregisters berusten in de gemeentearchieven)
de kohieren van de hoofdelijke omslag, een plaatselijke belasting op het inkomen maar ook wel met de huurwaarde van de huizen als grondslag (de kohieren berusten eveneens in de gemeentearchieven).
M.M.Klep e.a.. De kohieren van de gemeentelijke hoofdelijke omslag, Bronnencommentaar II (Hilversum 1987).
Aanwijzingen voor de gebruiker
Openbaarheidsbeperkingen
Volledig openbaar.
Materiële beperkingen
Aanvraaginstructie
Openbare archiefstukken kunnen online worden aangevraagd en gereserveerd. U kunt dit ook via de terminals in de studiezaal van het Nationaal Archief doen. Om te kunnen reserveren dient u de volgende stappen te volgen:
U maakt een profiel aan op www.gahetna.nl, en logt vervolgens in
Via de archiefinventaris (alleen de beschrijvingen met rode nummers) selecteert u het gewenste archiefstuk door op de knop 'Reserveren' te klikken
In het volgende scherm geeft u aan op welke dag u het archiefstuk wilt inzien
Indien u zich bevindt in de studiezaal en een tafelnummer heeft ontvangen kunt u dit nummer vermelden. Als u geen tafelnummer heeft kunt u tafelnummer 777 laten staan
Vervolgens bevestigt u uw reservering door deze te versturen.
Verwant materiaal
Beschikbaarheid van kopieën
Verwante archieven
Bij de overgedragen stukken bleken ook archivalia uit de jaren circa 1825-1832 te berusten (waaronder een niet volledige serie Oorspronkelijk Aanwijzende Tafels uit 1832). Deze stukken zijn gevoegd bij het reeds vele jaren op het Rijksarchief berustende archief van de Inspecteur van het Kadaster in Zuid-Holland, dat de periode circa 1823-1832 beslaat (zie inventaris 3.08.01).
Het kaartenmateriaal behorende bij de archieven bestaat uit handgetekende kadastrale plans, opgemaakt in de jaren 1882-1889 ten behoeve van de herziening van 1879. Deze zijn eveneens afkomstig van de Inspecties der Registratie. De plans berusten bij de afdeling Kaarten en Tekeningen van het Algemeen Rijksarchief (al zijn op dit moment nog niet alle kaarten overgedragen).
Voor gegevens over de grondbelasting in de eerste helft van de 19e eeuw dienen met name de archieven van de Inspecteur van het Kadaster 1823-1832 (inventaris 3.08.01) en van de Bewaarder van het Kadaster in Zuid-Holland 1833-1843 (inventaris 3.08.02) te worden geraadpleegd.
Bijlagen
Index op plaatsen
Index met verwijzingen
Aar, Ter 1, 91, 372, 373, 374, 375, 377, 378, 380, 381, 382, 384, 387, 604, 831, 832, 833, 855.
Aarlanderveen 2, 92, 372, 373, 375, 377, 378, 380, 382, 388, 605, 831, 832, 833.
Abbenbroek 93, 378, 389, 606, 832, 833.
Achttienhoven 3
Alblasserdam 94, 390, 607.
Alkemade 4, 5, 95, 96, 97, 372, 373, 374, 375, 377, 378, 380, 381, 382, 384, 391, 608, 831, 832, 833
Alphen 6, 98, 99, 372, 373, 374, 375, 377, 378, 380, 381, 382, 384, 392, 609, 831, 832, 833
Ameide 100, 393, 610
Ammerstol 7, 101, 378, 394, 611
Arkel 102, 395, 612
Asperen 103, 396, 613.
Barendrecht, Oost- en West- 8, 104, 105, 397, 614
Barwoutswaarder 9, 106, 373, 375, 377, 378, 380, 381, 382, 384, 398, 615, 831, 832, 833
Benthuizen 10, 11, 107, 373, 375, 377, 378, 380, 381, 382, 384, 399, 616, 831, 832, 833.
Bergambacht 12, 13, 108, 109, 110, 378, 400, 617, 618, 833.
Bergschenhoek 111, 378, 401, 619, 832, 833.
Berkel en Rodenrijs 112, 113, 378, 402, 620, 832, 833, 849.
Berkenwoude 14, 114, 378, 403, 621, 833.
Bleiswijk 115, 378, 404, 622, 832, 833.
Bleskensgraaf 116, 405, 623.
Bodegraven 15, 372, 373, 374, 375, 377, 378, 380, 381, 382, 384, 406, 624, 831, 832, 833
Bommel, Den 117, 378, 407, 625, 832, 833, 849.
Boskoop 16, 372, 373, 374, 375, 377, 378, 380, 381, 382, 384, 408, 626, 831, 832, 833
Brandwijk 118, 409, 627
Brielle 119, 378, 410, 628, 832, 833
Capelle aan den IJssel 120, 378, 411, 629, 832, 833
Charlois 17, 121, 122, 123, 378, 412, 630, 832, 833, 849
Delfshaven 124, 378, 413, 631, 832, 833, 849.
Delft 18, 19, 125, 126, 372, 374, 378, 380, 381, 384, 414, 632, 855.
Delft (district) 836, 837, 838.
Delft (ressort) 376.
Dirksland 127, 378, 415, 633, 832, 833.
Dordrecht 128, 129, 416, 417, 634, 635.
Dubbeldam 130, 131, 132, 418, 636.
Everdingen 133, 419, 637.
Geervliet 134, 135, 136, 378, 420, 638, 832, 833, 849
Giessen-Nieuwkerk 137, 421, 639
Giessendam 138, 422, 640.
Goedereede 139, 378, 423, 641, 832, 833, 849
Gorinchem 140, 141, 424, 642
Gouda 20, 142, 378, 425, 643, 832, 833
Gouderak 21, 378, 426, 644, 833.
Goudriaan 143, 427, 645
Goudswaard 144, 428, 646
Gravendeel, 's- 145, 146, 429, 647.
Gravenhage, 's- 22, 23, 24, 25, 26, 27, 147, 148, 149, 150, 151, 152, 153, 154, 155, 156, 157, 158, 159, 160, 161, 162, 163, 372, 375, 378, 380, 381, 382, 384, 430, 431, 432, 433, 434, 435, 436, 437, 438, 439, 440, 441, 442, 648, 649, 650, 651, 652, 653, 654, 655, 656, 657, 658, 659, 660, 661, 662, 663, 664, 832, 833.
Gravenhage, 's- (controle) 850, 851, 852, 853, 854, 858.
Gravenhage, 's- (district) 836, 839, 840, 841, 842, 843, 844, 845, 846, 847.
Gravenhage, 's- (ressort) 376.
Gravenzande, 's- 28, 164, 165, 372, 374, 375, 378, 380, 381, 382, 384, 443, 665, 855
Groot-Ammers 166, 444, 666
Groote Lindt 167, 168, 169, 445, 829
Haastrecht 29, 170, 378, 446, 667, 832, 833.
Hagestein 171, 447, 668
Hardinxveld 172, 448, 669.
Hazerswoude 30, 372, 373, 375, 377, 378, 380, 381, 382, 384, 449, 670, 831, 832, 833
Heenvliet 173, 378, 450, 671, 833, 849
Heerjansdam 174, 175, 451, 672
Hei- en Boeicop 176, 452, 673
Heinenoord 177, 178, 453, 674
Hekelingen 179, 378, 454, 675, 833, 835, 849.
Hekendorp 31, 32, 180, 181, 372, 373, 375, 377, 378, 380, 381, 382, 384, 455, 676, 831, 833
Hellevoetsluis 182, 378, 456, 677, 833
Hendrik-Ido-Ambacht 183, 184, 457, 678
Herkingen 185, 378, 458, 679, 832, 833, 849
Heukelum 186, 459, 680.
Hillegersberg 187, 378, 460, 681, 832, 833.
Hillegom 54, 188, 372, 373, 374, 375, 377, 378, 380, 381, 382, 384, 461, 682, 831, 832, 833, 835, 855
Hof van Delft 43, 189, 190, 372, 374, 375, 378, 380, 381, 382, 384, 462, 683.
Hoogblokland 191, 463, 684
Hoogeveen 373, 375, 378, 831, 833, 855
Hoogmade 378, 831, 832, 833
Hoogvliet 33, 192, 464, 685
Hoornaar 193, 465, 686
Katendrecht 34.
Katwijk 35, 194, 372, 373, 374, 375, 377, 378, 380, 381, 382, 384, 466, 687, 831, 832, 833, 835, 855
Kedichem 195, 467, 688.
Kethel en Spaland 196, 378, 468, 689, 832, 833, 849
Klaaswaal 197, 469, 690.
Koudekerk 36, 198, 372, 373, 375, 377, 378, 380, 381, 382, 384, 470, 691, 831, 832, 833.
Kralingen 199, 200, 378, 471, 472, 692, 693, 832, 833
Krimpen aan den IJssel 201, 202, 378, 473, 694, 695, 832, 833
Krimpen aan de Lek 203, 378, 474, 696, 833, 849
Laag-Blokland 263.
Lange Ruige Weide 37, 204, 372, 373, 375, 377, 378, 380, 381, 382, 384, 475, 697, 831, 832, 833
Langerak 205, 476, 698
Leerbroek 206, 477, 699
Leerdam 207, 208, 478, 700.
Leiden 38, 39, 40, 209, 210, 211, 372, 373, 377, 378, 380, 381, 384, 479, 480, 481, 482, 701, 702, 703, 704, 831, 832, 834, 835, 855
Leiden (controle) 854
Leiden (ressort) 376.
Leiderdorp 41, 212, 372, 373, 374, 375, 377, 378, 380, 381, 382, 384, 483, 705, 831, 834, 835, 855
Leimuiden 42, 213, 372, 373, 374, 375, 377, 378, 380, 381, 382, 384, 484, 706, 831, 832, 834, 855
Lekkerkerk 214, 215, 216, 378, 485, 707, 832, 834, 849
Lexmond 217, 486, 708.
Lier, De 43, 218, 219, 372, 374, 378, 380, 381, 382, 384, 487, 709, 855
Lisse 55, 220, 372, 373, 374, 375, 377, 378, 380, 381, 382, 384, 488, 710, 831, 832, 834, 835, 855
Loosduinen 44, 221, 222, 372, 378, 380, 381, 382, 384, 489, 711, 855, 860.
Loosduinen (ressort) 860
Maasdam 223, 490, 712.
Maasland 45, 224, 225, 379, 491, 713, 832, 834
Maassluis 46, 226, 379, 492, 714, 832, 834
Meerkerk 227, 493, 715.
Melissant 228, 229, 230, 379, 494, 716, 834, 849
Middelharnis 231, 379, 495, 717, 834, 849
Moerkapelle 47, 232, 379, 496, 718, 834
Molenaarsgraaf 233, 497, 719.
Monster 48, 234, 235, 372, 375, 379, 380, 381, 382, 384, 498, 720, 855
Moordrecht 49, 236, 379, 499, 721, 834
Mijnsheerenland 237, 500, 722.
Naaldwijk 50, 238, 239, 372, 374, 379, 380, 381, 382, 385, 501, 723, 856
Nieuw-Beijerland 240, 502, 724
Nieuw-Helvoet 241, 242, 379, 503, 725, 832, 834
Nieuw-Lekkerland 243, 504, 726
Nieuwe-Tonge 244, 379, 505, 727, 832, 834
Nieuwenhoorn 245, 379, 506, 728, 834.
Nieuwerkerk aan den IJssel 246, 379, 507, 729, 832, 834, 849
Nieuwkoop 51, 247, 248, 249, 372, 373, 374, 375, 377, 379, 380, 381, 382, 385, 508, 730, 831, 832, 834
Nieuwland 250, 509, 731
Nieuwpoort 251, 510, 732.
Nieuwveen 52, 252, 372, 373, 374, 375, 377, 379, 380, 381, 382, 385, 511, 733, 831, 832, 834
Noordeloos 253, 512, 734.
Noordwijk 53, 254, 255, 372, 373, 374, 375, 379, 380, 381, 385, 513, 735, 831, 832, 834, 835, 856
Noordwijkerhout 54, 256, 372, 373, 374, 379, 380, 381, 382, 385, 514, 736, 831, 832, 834, 835, 856
Nootdorp 90, 257, 372, 374, 379, 380, 381, 382, 385, 515, 737
Numansdorp 258, 259, 516, 738.
Oegstgeest 55, 260, 372, 373, 375, 377, 379, 380, 381, 382, 385, 517, 739, 831, 832, 834, 835, 856
Ooltgensplaat 261, 379, 518, 740, 832, 834, 849
Oostvoorne 262, 379, 519, 741, 832, 834, 849.
Ottoland 263, 520, 742
Oud-Alblas 264, 521, 743
Oud-Beijerland 265, 266, 522, 744
Ouddorp 267, 379, 523, 745, 832, 834, 849
Oude-Tonge 268, 379, 524, 746, 832, 834
Oudekoop 373, 379, 831, 834
Oudenhoorn 269, 379, 525, 747, 834, 849.
Ouderkerk aan den IJssel 270, 271, 379, 526, 748, 832, 834
Oudewater 379, 527, 749, 832, 834.
Oudshoorn 56, 272, 372, 373, 375, 377, 379, 380, 381, 382, 385, 528, 750, 831, 832, 834, 856
Overschie 273, 379, 529, 751, 832, 834.
Papekop 57, 274, 372, 373, 374, 375, 377, 379, 380, 381, 382, 385, 530, 752, 831, 834
Papendrecht 275, 531, 753
Pernis 58, 276, 532, 754
Peursum 277, 533, 755
Piershil 278, 534, 756
Poortugaal 59, 279, 535, 757
Puttershoek 280, 536, 758.
Pijnacker 90, 281, 282, 372, 374, 375, 379, 380, 381, 382, 385, 537, 759, 856.
Reeuwijk 60, 61, 283, 284, 285, 379, 538, 760, 761, 762, 832, 834
Rhoon 62, 286, 539, 763.
Ridderkerk 63, 64, 287, 288, 289, 540, 764.
Rietveld 65, 290, 372, 373, 375, 377, 379, 380, 381, 383, 385, 541, 765, 831, 832, 834
Rockanje 291, 292, 379, 542, 766, 834, 849.
Rotterdam 66, 67, 68, 293, 294, 295, 296, 297, 298, 299, 300, 379, 543, 544, 545, 546, 547, 548, 549, 550, 767, 768, 769, 770, 771, 772, 773, 774, 775, 832, 834, 849, 856.
Rozenburg 69, 301, 379, 551, 776, 832, 834, 849.
Rijnsaterwoude 70, 302, 372, 373, 374, 375, 377, 379, 380, 381, 383, 385, 552, 777, 831, 832, 834, 856
Rijnsburg 83, 303, 372, 373, 377, 379, 380, 381, 383, 385, 553, 778, 831, 832, 834, 835, 856
Rijswijk 71, 304, 305, 372, 374, 379, 380, 381, 383, 385, 554, 779, 856
Sassenheim 54, 306, 372, 373, 374, 375, 377, 379, 380, 381, 383, 385, 555, 780, 831, 832, 834, 835, 857
Schelluinen 307, 379, 556, 781
Schiebroek 308, 379, 557, 782, 834
Schiedam 72, 309, 310, 379, 558, 783, 834.
Schipluiden 43, 311, 312, 313, 372, 374, 379, 380, 381, 383, 385, 559, 784, 857.
Schoonhoven 73, 314, 379, 560, 785, 832, 834
Schoonrewoerd 315, 561, 786
Sliedrecht 316, 317, 562, 787
Sluipwijk 379, 834.